【裁判字號】    97,重上更(三),31
【裁判日期】    970529
【裁判案由】    貪污治罪條例
【裁判全文】
臺灣高等法院刑事判決            97年度重上更(三)字第31號
    上  訴  人
    即  被  告  甲○○
    選任辯護人  沙  洪律師
上列上訴人因貪污治罪條例案件，不服臺灣臺北地方法院92年度
訴字第1072號，中華民國94年2月25日第一審判決（起訴案號 ：
臺灣臺北地方法院檢察署89年度偵字第324號），提起上訴， 判
決後，經最高法院第3次發回更審， 本院判決如下：
    主  文
原判決關於甲○○部分撤銷。
甲○○為他人處理事務，意圖為自己不法之利益，而為違背其任
務之行為，致生損害於本人之利益，處有期徒刑肆月，如易科罰
金，以銀元參佰元即新臺幣玖佰元折算壹日，減為有期徒刑貳月
，如易科罰金，以銀元參佰元即新臺幣玖佰元折算壹日。
    事  實
一、甲○○係台北市政府社會局所屬台北市殯葬管理處第二殯儀
    館（位於台北市○○路○段330號，下稱第二殯儀館）火葬場
    之技工，係依據勞動基準法規定之聘僱人員，負責在火葬場
    從事排爐、撿骨（前場）、操作焚化爐（後場）等火葬作業
    。明知台北市殯葬管理處對於第二殯儀館辦理喪葬之各項服
    務，均訂有收費標準，詎甲○○竟意圖為自己不法之利益，
    而違背其任務，於民國（下同）88年12月18日上午10時40分
    許，在火葬場辦公室辦理排爐登記，發放死者劉蔡含笑遺體
    之火葬許可證予永吉殯儀有限公司職員邱啟林時，仍收受邱
    啟林所交付之現金新台幣（下同）2100元，致生損害於第二
    殯儀館之商譽。嗣經查獲並扣得現金2100元。
二、案經法務部調查局台北市調查處移送台灣台北地方法院檢察
    署檢察官偵查起訴。
    理  由
壹、證據能力方面：
一、證人邱啟林於調查局之陳述，雖屬被告以外之人於審判外之
    陳述，然業經於審判中以證人身分到庭具結、並接受被告或
    辯護人之交互詰問，被告詰問權利已受保障，證人邱啟林於
    原審到庭證述雖與調查局不同，惟其接受調查人員詢問，其
    距案發時間較短，較不易衡量利害關係或匿飾迴護他人，亦
    即當時邱啟林未受被告干擾，較無為人隱匿之動機，本院自
    得綜合其全部陳述，基於經驗及論理法則而為取捨、比較，
    認邱啟林於調查局陳述具有較可信之情況，所為證詞為證明
    被告犯罪之必要關鍵證據，依刑事訴訟法第159條之2規定，
    應有證據能力。
二、證人邱啟林於檢察官偵查之證言：其證言既經具結，且無顯
    不可信之情形，應有證據能力。
貳、實體方面
一、訊據上訴人即被告甲○○矢口否認有何收受賄賂犯行，於原
    審及本院綜合辯稱：邱啟林曾經拿錢給伊但是伊不收，後來
    左萊生派伊去整理環境，邱是否係趁伊不在時把錢放到抽屜
    裡，伊並不知道錢在抽屜之事，那抽屜是公用的，不是伊專
    用，伊並無收賄的犯意及犯行，在調查局伊很緊張，有些字
    看不懂，他們叫伊簽名，伊就簽名。證人邱啟林之證詞前後
    不一，而證人左萊生證稱88年12月18日於辦公室之辦公桌抽
    屜發現現金2100元時，甲○○在外面掃地，且依證人蔡天縱
    之證言亦可證明其係第一個到達現場之人，由其自抽屜將21
    00元查扣，則縱使邱啟林於當日10時40分許有將扣案現金放
    置於火葬場辦公室抽屜內，至同日12時許蔡天縱第一個到達
    辦公室查扣該2100元現金，時間相隔2小時，被告如知情 ，
    何以離開辦公室時，不將扣案現金一併帶走，而任其長時間
    留置於非被告專用之辦公桌抽屜內？又被告88年12月18日調
    查筆錄最後四段有關被告回答部分筆錄之記載，被告均未回
    答，而係由製作筆錄之調查員自行記載於筆錄上，自不得作
    為不利被告之證據云云。
二、惟查：
(一)證人邱啟林於調查局詢問時證稱：「當時我正站在辦公室櫃
    檯前的窗口辦理領取劉蔡含笑的『火葬許可證』，並送了新
    台幣2100元予工作人員甲○○」、「我依多年來的規矩先是
    將2100元直接交予甲○○，但王員未伸手接錢，我看見抽屜
    仍然是打開的，即將2100元放入抽屜內，親見甲○○將抽屜
    關閉表示收下後，我才離開」、「喪家為了希望火葬場工作
    人員辦理進爐及撿骨的作業能順利，儘量保持骨骼完整，按
    慣例都會透過葬儀社人員送紅包，甲○○收取的2100元之中
    ，1500元給進爐的工作人員，另600元給撿骨的工作人員」
    等語（89年度偵字第324號卷第7頁以下），於偵查中則證稱
    ：「火化當天，我就將我岳母交給我的紅包內有2100元的一
    包，要交給火葬場的人員，在火葬場的辦公室內要給他們，
    是12月18日上午10點40幾分時，但因當時火葬場人員並不收
    受這紅包，我就把紅包放入他的抽屜內，但他是否有看見我
    不清楚。我丟了就離開了。這個工作人員叫甲○○」、「…
    通常火化進爐就包1500元，而撿骨是600元的紅包， 這些紅
    包一般交給他們值班人員…有包紅包則服務態度會較好一點
    」（前揭偵卷第26頁）、「（調查筆錄、偵查筆錄）均實在
    …（給紅包）是習俗上的…（不給紅包他們會不配合？）不
    會。…沒有（主動要紅包）」等語（見89年度偵字第9188號
    卷第157頁）。
(二)證人蔡天縱於原審時亦證稱：「我趕去現場，車程只有五分
    鐘，到了殯葬處後，我知道是火葬場，我去看，我是第一個
    到場，只有一個員工在，我問說怎麼回事，他說議員懷疑有
    收紅包，在抽屜裡，我打開抽屜看，果看到有紅包，有2100
    元，那是證物，我就收起來，我找了其中火葬場員工，到殯
    葬處政風處瞭解這是何錢，問了兩人，第一個說他不知道，
    第二個他也不說，但是我告訴她你不說是誰的，至少說是誰
    給的，他說是當時在現場的邱啟林送的，我就請他幫我指認
    邱啟林那位，指認後，我就請邱啟林到殯葬處政風室作筆錄
    ，邱先生當然他後來如同我筆錄上記載他承認2100元送給當
    時當班的技工甲○○」、「（詢問邱啟林後，有無說送給誰
    ？）有，他明確送的人是甲○○」、「（查看甲○○2100元
    抽屜時，有無看到紅包袋？）我印象中只有現金沒有紅包袋
    ，壹張1000元，兩張500，壹張100元。」、「（到現場時，
    只有一個員工在？）好幾位員工進進出出，我找了其中二位
    ，分開請叫他們，不是兩位被告」、「（你問的員工告訴你
    說，有疑似收紅包，紅包在抽屜，你就開抽屜，如何知道哪
    個抽屜？）我開的抽屜我開時已經有開出一點點，大概當初
    處理的人沒有關起來，那個員工指著說，就是這個，我就看
    到了」、「（有無問員工說，這是誰的抽屜？）大家都可以
    在這邊坐，這是值班的人的位置，不是特定人的」、「你說
    找到邱啟林，你說邱啟林有承認他送的紅包，有無問送紅包
    的對象，經過？）有，我印象中邱啟林告訴我，那天他太太
    的祖母那天出殯，他包了2100元，就是要給當天值班的，誰
    處理就給誰，但不是要給特定人，處理他親人火葬的當事人
    」、「（有無進一步問清楚當天值班的人？）有，他告訴我
    是甲○○，我還請問他如何給他，他說當初給他時，甲○○
    還有點猶豫拒絕意思，邱啟林說規矩就是這樣，是否他有打
    開抽屜我不敢肯定，邱啟林把錢放在抽屜內就離開」、「（
    有無問邱啟林是否值班的人主動要的，還是邱啟林主動給的
    ？）我當初有問他，他說這是規矩，要給的，不用等別人開
    口」、「（有無問邱啟林說送這2100元紅包，值班人會如何
    配合？）有，他說送了錢後，大家不管是火葬、檢骨會比較
    順利，家屬比較安心」等語（原審一卷第165頁以下）， 而
    證人蔡天縱所述當日查獲之經過情形，核與證人邱啟林於調
    查局詢問以及偵查中所述之情節全然相符，足見當時之情形
    ，為二人上開所述之情形，應可認定。
(三)證人邱啟林於原審時雖證稱：「（12月18日見到甲○○？）
    沒有」、「我沒有到過辦公室，我也不是業務人員可以進去
    」、「（88年12月18日認識甲○○？）之前就認識」、「我
    沒有被非法取供，…我當天還要把骨灰帶去安厝，我急著去
    辦，所以都承認」、「（88年12月18日準備2100元給火化的
    人？）有準備，可是我沒有交給他們。…我本身沒有交出去
    ，也沒有委託任何人交出去」、「…因為政風處他們不採我
    的證詞，所以我只有繼續採用我市調處證詞，我總不能前後
    證詞不同」等語（原審一卷第179頁以下）。 惟證人邱啟林
    於接受調查局詢問之前，對到場之政風人員即證人蔡天縱陳
    述本件交付2100元之緣由已如前述，而當時為甫案發之初，
    證人邱啟林並無羅織之時間與必要，所為之陳述顯較足採；
    況證人邱啟林於調查局詢問以及偵查中所證述之情節，與被
    告甲○○於調查局詢問以及偵查中所供述之情節全然相符，
    且扣案之2100元係在抽屜內所查獲，而該款項為證人邱啟林
    因承辦劉蔡含笑喪事所準備，亦據證人邱啟林證述明確已如
    前述，足見證人邱啟林以及被告甲○○調查局詢問以及偵查
    中所述為真實，而證人邱啟林於原審前揭證詞以及被告甲○
    ○前述辯詞，顯與事實相違，應不足採。此外，復有賄款21
    00元扣案可據。
(四)被告甲○○於調查局詢問時亦供稱：「我於收到喪家家屬交
    付的紅包後，如果同事有看到，我會分一小部分的錢給他們
    ，如果同事不知道，我則據為己有」、「我每天大約處理三
    至五具屍體火化事宜，所收到之賄款（紅包）及同事給我的
    分紅大概約2000元左右，一個月大概可以收到4、5萬元的紅
    包」、「當我在撿骨的時候，家屬有的時候會把錢用紅包袋
    裝好，從後面塞到我的口袋，或者直接將現金塞到我口袋內
    」、「我確實有收下邱啟林給我的2100元，但不是我主動向
    他要的，他硬要給我，我也不方便拒絕」、「該筆款項係一
    張仟元券、二張伍元券及一張佰元券，由邱啟林以放在抽屜
    方式給我的」等語（89年度偵字第324號卷第4頁以下），於
    偵查中供稱：「（調查局筆錄）實在，我去時是他自己把紅
    包放抽屜的」、「一個人（一個月）可分五至六萬元（紅包
    ），都是家屬硬塞給我們的，是中國人的習慣」、「撿骨時
    家屬會硬放（紅包）在我們口袋裡…有些紅包是空的，有二
    至三百元…是數百到二千元之間，不一定…（收到紅包）同
    事有看到的就一起分，沒看到的就自己收」等語（前揭偵卷
    第18頁），核亦與證人邱啟林、蔡天縱上述證詞相符，可資
    認定被告甲○○上述所供述之情節與事實相符。是被告甲○
    ○已坦承收受邱啟林交付之2千1百元，僅以收受該款並非其
    主動要求置辯而已。雖被告及其辯護人於本院另辯稱，卷附
    88年12月18日甲○○調查筆錄最後四段有關被告回答部分筆
    錄之記載：「即(一)我確實有收下邱啟林給我的2100元，但不
    是我主動向他要的，他硬要給我，我不方便拒絕。(二)（經檢
    視後作答）是的，該筆款項係一張仟元卷，二張伍佰元卷，
    及一張佰元卷，由邱啟林放在抽屜方式給我的。(三)我從來沒
    有主動向喪家家屬索取任何錢財，但是因為我所從事的工作
    是一般人不願做的，喪家家屬通常都會體諒我們，而且基於
    中國固有慎終追遠的習俗，並希望討個吉利，去霉氣而主動
    給我們紅包，而我們也不方便拒絕，並且我處理往生者的遺
    體的態度都很尊重，不因對方是否給紅包或是紅包的大小而
    有所差異，加上我書讀的不多，也不懂法律，一時犯錯，並
    非有意，請檢察官給我一個自新的機會。(四)實在」等，被告
    均未回答，純為製作調查筆錄之調查員自行記載於筆錄上等
    情，惟經本院前審勘驗88年12月18日調查局台北市調查處之
    調查錄影帶，被告確實未有作如上之回答，自不得據此為被
    告不利之證據。但查，雖被告甲○○之選任辯護人於本院前
    審（更一審）具狀稱：被告於調查局所製作之筆錄，調查員
    並非以一問一答之方式為訊問，而係由調查員3、4人同時或
    輪流訊問，已不符法制，且調查員對同一問題訊問被告長達
    40分鐘之久，又調查員以「你可以保住6萬多， 給小孩作生
    活費」、「你可以不去關」、「可代為向法官求情」等方式
    ，迫使被告承認，被告始表明「我承認，我承認」，故該筆
    錄係以刑求以外之不正方式取得，無證據能力云云（見本院
    更一審卷第71頁）。本院前審勘驗同日訊問錄影帶固亦載有
    「調查員：這個金額不大，小錢，你也不用回想你是怎麼收
    的，很簡單一句話，邱啟林給你，你就收下，接下來這個錢
    實在不是因為我貪錢，實在是因為中國人的習俗，我們拿紅
    包，只是為了討吉利，所以喪家給我們紅包，目的也是給我
    討的吉利，不要是貪財，這是人之常情，你們十個人都這樣
    ，全國殯葬業都這樣，我爺爺過世我也是送紅包，今天你是
    當場被活逮，這是陋規，我今天不問別的，是問你這二千而
    已…基本上你是知道他給你錢，爽快一點，你就承認，你不
    承認之前你收的錢都會被追繳，房屋就會被拍賣。現在我們
    同事幫你寫，殯葬業拿紅包只是習俗，我就幫你寫我是基於
    習俗，我沒有主動要，他拿給我，我有當面拒絕，後來他放
    在抽屜裡面，他硬要給我，我不方便拒絕，兩千一百元在抽
    屜查扣。」等語。固有勘驗筆錄在卷可稽，堪信真實。惟此
    乃訊問之技巧，並無何種利誘或脅迫之情形，被告儘可思考
    後而做答，由被告於調查員上揭訊問後停留一段時間始為回
    答「我承認，我承認」，應見其非以不正方法而為之。辯護
    人所指被告於調查局之筆錄係以刑求外之不正方法取得乙節
    ，尚有誤會，併予敘明。綜上各節所述，本件事證已臻明確
    ，被告犯行足以認定。
三、按刑法部分條文業於94年1月7日修正，94年2月2日公布，於
    被告行為後之95年7月1日施行，現行刑法第2條第1項規定：
    「行為後法律有變更者，適用行為時之法律，但行為後之法
    律有利於行為人者，適用最有利於行為人之法律。」，上開
    規定乃與刑法第1條罪刑法定主義契合， 而貫徹法律禁止溯
    及既往原則，係規範行為後法律變更所生新舊法律比較適用
    之準據法，是刑法第2條本身雖經修正，但刑法第2條既屬適
    用法律之準據法，本身尚無比較新舊法之問題，應一律適用
    裁判時之現行刑法第2條規定以決定適用之刑罰法律， 先予
    辨明。又本次刑法修正之比較新舊法，應就罪刑有關之共犯
    、未遂犯、想像競合犯、牽連犯、連續犯、結合犯、以及累
    犯加重、自首減輕暨其他法定加減原因（如身分加減）與加
    減例等一切情形，綜其全部罪刑之結果而為比較，最高法院
    95年5月23日95年度第8次刑庭會議決議可資參照。經查：
  (一)刑法第342條第1項之背信罪， 法定刑罰金刑為1千元以下罰
    金，而修正後刑法施行法增訂第1條之1規定：「中華民國94
    年1月7日刑法修正施行後，刑法分則編所定罰金之貨幣單位
    為新臺幣。94年1月7日刑法修正時，刑法分則編未修正之條
    文定有罰金者，自94年1月7日刑法修正施行後，就其所定數
    額提高為30倍。 但72年6月26日至94年1月7日新增或修正之
    條文，就其所定數額提高為3倍」， 比較修正後刑法施行法
    第1條之1與罰金罰鍰提高標準條例第1條規定， 因對於背信
    罪所規定之罰金刑之最高額度均屬相同，並非刑罰法令之變
    更，無刑法第2條第1項比較新舊法之適用，應適用裁判時之
    刑法施行法第1條之1（最高法院95年度第21條刑事庭會議決
    議參照）。另刑法第33條第5款修正為：「 主刑之種類如下
    ：五、罰金：新臺幣1千元以上，以百元計算之」， 是依修
    正後之法律，刑法第342條第1項背信罪所得科處之罰金刑為
    新臺幣3萬元，最低則為新臺幣1千元，與被告二人行為時之
    罰金罰鍰提高標準條例第1條前段 規定之提高倍數10倍及修
    正前刑法第33條第5款規定之罰金最低額1元相比較，新舊法
    關於背信罪所得科處之罰金刑最高額並無不同規定，然新法
    將背信罪罰金刑之最低額提高為1千元；因此， 比較上述修
    正前、後之刑罰法律， 自以被告行為時關於刑法第33條第5
    款規定科處罰金刑之法律較有利於被告。
  (二)被告行為時之刑法第41條第1項有關易科罰金 之折算標準已
    於94年2月2日修正公布， 罰金罰鍰提高標準條例第2條並於
    95年5月17日修正刪除，均自95年7月1日施行， 有關易科罰
    金之折算標準，被告行為時之易科罰金折算標準，修正前罰
    金罰鍰提高標準條例第2條前段（現已刪除）規定， 就其原
    定數額（一元以上三元以下）提高為100倍折算1日，則本件
    被告行為時之易科罰金折算標準，應以銀元100元以上300元
    以下折算1日， 經折算為新臺幣後即以新臺幣300元以上900
    元以下折算1日，惟95年7月1日施行之刑法第41條第1項前段
    則規定：「犯最重本刑為5年以下有期徒刑以下之刑之罪 ，
    而受6個月以下有期徒刑或拘役之宣告者，得以新臺幣1,000
    元、2,000元或3,000元折算1日，易科罰金。」， 比較修正
    前後之易科罰金折算標準，以修正施行前之規定，較有利於
    被告，依修正後刑法第2條第1項前段之規定，應適用行為時
    即修正前刑法第41條第1項前段、 修正前罰金罰鍰提高標準
    條例第2條之規定較有利於被告。 另95年7月1日起施行之刑
    法第41條第1項前段、第2項則規定：「犯最重本刑為五年以
    下有期徒刑以下之刑之罪，而受六個月以下有期徒刑或拘役
    之宣告者，得以新臺幣一千元、二千元或三千元折算一日，
    易科罰金」；「前項規定於數罪併罰，其應執行之刑未逾六
    月者，亦適用之」。比較修正前後之易科罰金折算標準及其
    應執行刑逾六月得否易科罰金之規定，以95年7月1日修正前
    及90年1月10日修正後之規定，較有利於被告， 應依修正後
    刑法第2條第1項前段之規定， 適用90年1月10日修正後之刑
    法第41條第1項前段、第2項之規定。
  (三)綜上比較結果，以修正前之刑法相關規定對被告較為有利，
    應適用舊法。
四、核被告所為係犯刑法第342條第1項背信罪，公訴人認被告所
    為係犯貪污治罪條例第5條第1項第3款之罪云云， 惟查以，
    被告於行為時係依據勞動基準法之規定受雇，並非公務人員
    任用法進用之公務人員，此一事實有臺北市殯葬管理處97年
    3月31日北市宇人字第09730212700號函覆檢具臺北市殯葬管
    理處組織規程及被告所訂工友勞動契約各1份在卷可參， 行
    為時既無公務人員身份，而火葬場辦理喪葬各項服務，亦屬
    私法契約行為，故被告行為尚難以貪污治罪條例繩之。因社
    會事實同一，起訴法條應變更為背信罪論處。
五、原審以被告事證明確，予以論罪科刑，固非無見，惟原審認
    為被告行為係犯貪污治罪條例第5條第1項第3款之罪， 尚有
    未合，理由詳如前述。 又被告犯罪時間係在96年4月24日前
    ，符合中華民國九十六年罪犯減刑條例第2條第3款之規定，
    原審未及減刑適用，亦有未合。上訴人即被告上訴意旨，猶
    執陳詞否認犯罪，固無理由；然原判決既有上開可議之處，
    自應由本院將原判決撤銷改判。爰審酌被告甲○○之犯罪動
    機目的在於取得職務外所不應得財物、對第二殯儀館商譽有
    所損害、犯罪手段、所得財物僅有2100元、犯後猶飾詞否認
    之態度等一切情狀，量處有期徒刑4月，減刑為有期徒刑2月
    ，並均諭知易科罰金之折算標準。
六、公訴意旨另以：被告甲○○自88年間起對於職務上之行為，
    以「紅包」名義，向葬儀業者或家屬收受金錢賄賂，每具遺
    體賄款1200元至2000元不等，嗣於88年12月18日上午10時40
    分許， 在其辦公室個人鐵櫃內查獲已收受之賄款44500元及
    紅包袋6只等情， 因認被告甲○○此部分行為亦涉有貪污治
    罪條例第5條第1項第3款之罪嫌。 惟按犯罪事實應依證據認
    定之，無證據不得推定其犯罪事實；又不能證明被告犯罪者
    ，應諭知無罪之判決，刑事訴訟法第154 條第2項、第301條
    第1項分別定有明文。經查： 訊之被告甲○○固不否認於88
    年12月18日經查獲當時，亦持有現金44500元之事實， 惟辯
    稱該款項係同事許承聖之互助會等語。但查：依卷內之證據
    資料，以及從事殯葬業與家屬之陳述，僅得認殯儀館承辦業
    務人員有收取紅包之陋習，但此等證據資料尚無法證明所查
    獲之現金44500元，為被告甲○○所收取之賄款， 抑或是其
    他收入所得，因此，被告甲○○所涉該部分犯行，尚無從證
    明，本應為被告無罪之諭知，而公訴意旨認被告甲○○此部
    分行為，與上揭有罪部分，有連續犯之一罪關係，爰不另為
    無罪之諭知，附此說明。
據上論斷，應依刑事訴訟法第369條第1項前段、第364條、第299
條第1項前段、第300條，刑法第2條第1項前段、第342條第1項，
修正前刑法第41條第1項前段， 現行法規所定貨幣單位折算新台
幣條例第2條，罰金罰鍰提高標準條例第1條、 第2條（修正前）
，現行法規所定貨幣單位折算新臺幣條例第2條， 中華民國九十
六年罪犯減刑條例第2條第1項第3款、第7條，判決如主文。
本案經檢察官周誠南到庭執行職務。
中    華    民    國    97    年    5     月    29    日
            刑事第４庭    審判長法  官  沈宜生
                                法  官  鄭水銓
                                法  官  周煙平
以上正本證明與原本無異。
檢察官如不服本判決應於收受送達後十日內向本院提出上訴書狀
，其未敘述上訴之理由者並得於提起上訴後十日內向本院補提理
由書（均須按他造當事人之人數附繕本）。
被告不得上訴。
                                書記官  蕭麗珍
中    華    民    國    97    年    6     月    3     日
附錄：本案論罪科刑法條
刑法第342條第1項
為他人處理事務，意圖為自己或第三人不法之利益，或損害本人
之利益，而為違背其任務之行為，致生損害於本人之財產或其他
利益者，處5年以下有期徒刑、拘役或科或併科1千元以下罰金。
前項之未遂犯罰之。


司法院資訊處製作；財團法人民間司法改革基金會備份。
